【裁判字號】    92,易,511
【裁判日期】    920605
【裁判案由】    竊盜
【裁判全文】
臺灣臺中地方法院刑事判決                          九十二年度易字第五一一號
    公  訴  人  臺灣臺中地方法院檢察署檢察官
    被      告  乙○○○
右列被告因業務侵占案件，經檢察官提起公訴（九十一年度偵字第一二二九四號），
本院判決如左：
    主  文
乙○○○連續意圖為自己不法之所有，而侵占對於業務上所持有之物，處有期徒刑拾
月。
    事  實
一、乙○○○前因偽造文書案件，經本院於民國八十七年十二月二十九日判處有期徒
    刑五月，嗣因乙○○○不服提起上訴，經臺灣高等法院臺中分院審理後撤銷原判
    決，改判有期徒刑四月，緩刑三年，而於八十八年五月七日確定。乙○○○自八
    十八年二月間起即受僱於甲○○所經營址設臺中縣豐原市○○路○段一六七號紀
    家火雞肉飯飲食店擔任餐飲服務店員，嗣因甲○○之業務擴充，在臺中縣神岡鄉
    ○○村○○路四五號開設分店，乙○○○即於九十年六、七月間經徵調至該店繼
    續工作，並負責店內客人之點餐、裝盛及收費等業務，為從事業務之人。詎乙○
    ○○經前案判處罪刑之後，猶不知悔悟，竟萌生貪念，基於意圖為自己不法所有
    之概括犯意，分別於附表一所示之時間，利用其從事上開業務之機會，連續多次
    將所收取並由其保管之營收帳款若干（詳細金額無法確認），變易其原來之持有
    意思為而為不法所有之意思予以侵占入己，得手後供己花用。嗣因甲○○發覺有
    異，乃趁員工不知情在店內裝設隱藏式攝影機監錄，始查悉上情。
二、案經甲○○訴由臺中縣警察局豐原分局報請臺灣臺中地方法院檢察署檢察官偵查
    起訴。
    理  由
一、訊據被告乙○○○固坦承在甲○○所經營之火雞肉飯飲食店擔任餐飲服務店員，
    負責店內客人之點餐、裝盛及收費等業務，及渠為錄影帶影中之人物等情不諱，
    惟矢口否認有何業務侵占犯行，辯稱：「我並沒有拿錢，我們都會穿圍裙，當時
    有可能是在抓癢，或是拉衣服，我上班也沒有拿什麼袋子，我那個地方（櫃台前
    方）都用來放我裝鑰匙的小皮包及放我的手機而已，並沒有放什麼東西進去，告
    訴人每天收的錢，我們都會將錢放入信封袋裡面交接給下一班的值班人員，等老
    闆來收˙˙˙」等語。經查：
（一）前揭犯罪事實業據告訴人甲○○指訴綦詳，並有渠提出之現場監視錄影帶二捲
      扣案及依照上開錄影帶內容翻拍之照片二十一張附卷為證。
（二）經本院勘驗告訴人於九十二年四月二十三日當庭提出之現場監視錄影帶結果顯
      示：「˙˙˙（第三幕）影片當中牆上掛有日曆顯示十日，時鐘顯示四點五十
      二分，屋外天色明亮，店內有一位顧客到店內點餐外帶並把餐點費交給被告，
      被告即放入錢筒中，並隨即取出紙鈔狀物品，轉身走到店前烹煮料理台，取出
      於料理台下自用小皮包，將錢放入˙˙˙（第五幕）影片當中牆上掛有日曆顯
      示十日，時鐘顯示六點十六分，屋外天色稍微昏暗，告訴人收完碗盤後，往店
      後方向走，店內有一客人點餐，被告利用客人點餐同時從錢筒取出類似紙鈔物
      品，迅速放入口袋內。（第六幕）影片當中牆上掛有日曆顯示十日，時鐘顯示
      七點五十分，屋外天色已暗，店內並無顧客，被告在櫃台旁，將手放入錢筒內
      ，取出狀似紙鈔物，隨即轉身走向店前，將該狀似紙鈔物品放入烹調料理台下
      。（第七幕）影片當中牆上掛有日曆顯示十一日，時鐘顯示五點三十三分，屋
      外天色明亮，店前方有顧客點餐外帶，被告從顧客手中取得餐點費，轉身走至
      櫃台錢筒前，雙手均持有紙鈔，被告將其右手伸入錢筒內找換零錢，其左手迅
      速將紙鈔物品放入腰際口袋，轉身走到店前將右手零錢交給顧客˙˙˙」。依
      照上開第三、五、六、七幕畫面所示，被告確從店內取出類似紙鈔之物品放入
      身著之衣物口袋內，本院並參酌告訴人及被告所供稱置放店內營收款之錢筒設
      在鏡頭下方靠近客人餐桌的櫃台處，而被告上班所攜帶之手提袋則放置在鏡頭
      上方店門附近之烹調料理台下方等情，可以確認被告所取出者，確為店內營收
      之款項無訛。因此，告訴人根據上開錄影帶內容，指訴被告利用從事業務之機
      會，連續多次將所收取之營收款項侵占入己，並非無中生有、空穴來風。
（三）另證人丙○○到庭證稱：「˙˙˙在案發當天晚上十點到十一點左右（約在去
      年），被告到我在豐原的店裡，當時她帶一位男子要我幫忙說情，就是要我能
      跟對方（告訴人）說情，因為當天我也有去告訴人的店裡（田心路店）吃飯，
      有看到派出所的警員在處理竊盜案件，剛好我在那邊吃飯，發生時，因為被告
      的妹妹也在告訴人的田心店做事，也是因為同樣被訴竊盜罪，當時被告也有在
      田心店裡，我不知道為何被告會在那邊，後來警察來處理，要帶她們二個姊妹
      回去做筆錄，之後當天晚上被告就來找我，被告來找我，是因為我跟老闆比較
      熟，被告當時說的意思是要我講個情，她們二個姊妹願意賠錢出來，希望把這
      件事情處理掉，當時她有說她們二個姊妹願意出五萬元，我告訴他們說五萬元
      太少，你們自己去講好了，當天他妹妹並沒有來找我，被告只有講這樣而已，
      他們在我的店裡停留約一個小時，因為在這期間她一直在講價錢的事情，當時
      她並沒有說有偷店裡的錢，我覺得她可能做賊心虛的關係，才會叫我幫他們說
      情˙˙˙」等語，本院復就上情詢問被告，被告亦表示無意見（參見本院九十
      二年四月二十三日審判筆錄）。被告於案發之後，既曾到證人處央求與告訴人
      熟識之證人居間協調，並提出賠償條件，企圖化解本件因涉嫌侵占業務款項之
      紛爭，以擺脫可能面臨刑事訴追之危險，衡諸常情及一般經驗法則，被告若非
      心術不正已侵占告訴人之營收帳款，豈有後續委請第三人介入企求擺平本次風
      波之道理？
（四）被告雖為前開辯稱，然經本院仔細且反覆再三觀看系爭錄影帶，發現被告利用
      四下無人，或店內忙碌其他店員自顧不暇之際，迅速將紙鈔順勢放入衣著口袋
      內，動作明顯且順暢，表情並有些許慌張而不自然，但絕非單純抓癢或是拉扯
      衣服，被告所為辯解顯與本院依照一般生活經驗所為之勘驗結果不合，委非可
      採。
（五）綜核上情，被告所辯應屬事後卸責飾詞，不足採信，其犯行洵堪認定。
二、查被告乙○○○係紀家火雞肉飯飲食店之服務店員，負責店內客人之點餐、裝盛
    及收費等業務，為從事業務之人，竟將所收取之營業帳款據為己用，核其所為，
    係犯刑法第三百三十六條第二項之業務侵占罪。次按，刑事訴訟法第三百條所謂
    變更起訴法條，係指在不擴張及減縮單一法益及同一被害客體之原訴之原則下，
    法院得就有罪判決，於不妨害基本社會事實之範圍內，得自由認定事實，變更檢
    察官所引應適用之法條而言。例如竊盜、侵占、詐欺取財三罪，其基本社會事實
    同為意圖為自己或第三人不法之所有，以和平手段取得他人之財物，侵害他人之
    財產法益。因之，檢察官如係以上述三種罪名中之任一罪名起訴，法院依其調查
    證據審理結果，就被告侵害單一法益之同一被害客體（即事實同一），如認被告
    犯罪手段有異於起訴書所認定者（例如起訴書認定被告係施用詐術取得系爭財物
    ，法院認定係以竊取方法而取得系爭財物），即得變更起訴法條之罪名為其餘兩
    罪中之另一罪名是（參照最高法院八十一年度臺非字第四二三號判決）。查上開
    營收帳款在一般營業時間均由被告及其他店員所持有保管，告訴人則待營收款達
    一定數量後，每日固定五次到店內取款，為被告及告訴人供述明確在卷，是被告
    顯然係利用從事業務之機會，將所收取並由其保管之營收款項侵占入己，與竊盜
    罪不需以自己持有他人之物為要件之情形不同，公訴人認被告係犯刑法第三百二
    十條第一項之竊盜罪，尚有未洽，惟因兩者之基本社會事實同一，揆諸前開說明
    ，本件起訴法條應予變更。又被告先後多次侵占之犯行，時間緊接，構成要件相
    同，顯係基於概括之犯意反覆為之，應依連續犯之規定論以一罪，並加重其刑。
    公訴人雖未就被告於附表一編號二、四犯行部分起訴，惟與已起訴且經認定有罪
    部分有連續犯裁判上一罪之關係，基於審判不可分原則，為起訴效力所及，本院
    自得一併審理。爰審酌被告已因偽造文書案件，經本院判處有期徒刑五月，嗣因
    不服提起上訴，經臺灣高等法院臺中分院審理後撤銷原判決，改判有期徒刑四月
    ，緩刑三年確定，有臺灣臺中地方法院檢察署刑案資料查註紀錄表、臺灣高等法
    院被告全國前案紀錄表各一份附卷可參，可謂素行不良，竟不知悔悟，痛改前非
    ，猶於緩刑期間再犯本案，惡性非輕，且犯後不知坦然面對，勇於認錯，仍再三
    砌詞狡辯，企求脫免罪責，顯見其犯後態度亦屬不佳，又本件遭侵占之款項因被
    告未予承認，且無其他積極資料可資比對，致無法確認其詳細金額，然被告實施
    本件犯罪之手段尚稱平和，除侵害被害人之財產外，尚未生其他損害，本院並參
    考其犯罪之動機、目的、生活狀況等一切情狀，量處如主文所示之刑，以資懲儆
    。
三、本件告訴人於本院審理時復提出錄影帶指訴被告另有附表二之侵占營收款項犯行
    。然查：(一)經本院勘驗告訴人於九十二年四月二十三日當庭提出之現場監視錄影
    帶結果顯示：「˙˙˙（第一幕）影片當中牆上掛有日曆顯示十日，時鐘顯示十
    一點三十一分，屋外天色明亮，店內有顧客購買餐點，取出紙鈔交被告換找，被
    告自櫃台錢筒處找換零錢，被告有將手放入口袋之動作，但未發現手中有紙狀物
    體。（第二幕）影片當中牆上掛有日曆顯示十日，時鐘顯示一點三十分，屋外天
    色明亮，被告走到店前烹煮料理台底下取出其自用小皮包，到店內櫃台處，從小
    皮包取出紙鈔與錢筒的紙鈔有換取的動作˙˙˙（第四幕）影片當中牆上掛有日
    曆顯示十日，時鐘顯示五點八分，屋外天色明亮，店內有一名顧客在用餐，被告
    持抹布擦拭料理台，走到錢筒處，擦拭完轉身走到店前烹煮料理台，手中有放入
    口袋動作，但並未看到手中持有任何物品˙˙˙（第八幕）影片當中牆上掛有日
    曆顯示十一日，時鐘顯示七點四十五分，屋外天色已暗，有一位顧客點餐外帶，
    將餐點費交給被告，被告轉身至櫃台錢筒處，隨後又走到烹煮料理台，取出其自
    用小皮包內的零錢，找換給顧客。（第九幕）影片當中牆上掛有日曆顯示十一日
    ，時鐘顯示七點五十分，屋外天色已暗，被告從身著黃色上衣顧客手中取得餐點
    費，被告至錢筒取出鈔票，隨即走至店前烹煮料理台下方，從自用小皮包取出零
    錢找給顧客˙˙˙」。(二)依照勘驗內容觀之，其中第一、二、八、九幕，被告固
    有告訴人所指訴找換零錢、將鈔票放入自有皮包之情形，但所找換之零錢是否出
    與入之數額不符，從螢幕畫面當中無從計數或辨識，尚難認被告確有利用找換零
    錢之際侵占店內之營收款項；另第一、四幕中，被告雖有將手放入口袋之動作，
    但從螢幕畫面當中，並未見被告手中確實持有類似紙鈔物品，是亦難逕認被告確
    有如告訴人所指訴之侵占情事。此外復查無其他積極證據足資證明被告確有如告
    訴人此部分之指訴情形，其指訴之事實即屬不能證明。惟因係告訴人單純補充指
    訴，並非檢察官之起訴事實，故此部分並無應依刑事訴訟法之規定「另為或不另
    為無罪諭知」之必要，附此敘明。
據上論斷，應依刑事訴訟法第二百九十九條第一項前段、第三百條，刑法第五十六條
、第三百三十六條第二項，罰金罰鍰提高標準條例第一條前段，判決如主文。
中      華      民      國    九十二    年      六      月      五    日
                                    臺灣臺中地方法院刑事第三庭
                                        法  官  劉  錫  賢
右正本證明與原本無異
如不服本判決應於送達後十日內向本院提出上訴狀
                                        書記官
中      華      民      國     九十二    年      六      月    五     日
附錄法條：
刑法第三百三十六條第二項：對於業務上所持有之物，犯前條第一項之罪者，處六月
                          以上五年以下有期徒刑，得併科三千元以下罰金。
附表一：
┌───┬─────────┬─────┬──────────┬─────
│編  號│時              間│行  為  人│地                點│侵占之財物
├───┼─────────┼─────┼──────────┼─────
│  一  │九十一年六月十日下│乙○○○  │臺中縣神岡鄉岸裡村中│若干（金額
│      │午四時五十二分（起│          │山路四五號紀家火雞肉│無法辨識）
│      │訴書誤載為四時五十│          │飯飲食店            │
│      │分）              │          │                    │
├───┼─────────┼─────┼──────────┼─────
│  二  │九十一年六月十日下│乙○○○  │臺中縣神岡鄉岸裡村中│若干（金額
│      │午六時十六分      │          │山路四五號紀家火雞肉│無法辨識）
│      │                  │          │飯飲食店            │
├───┼─────────┼─────┼──────────┼─────
│  三  │九十一年六月十日下│乙○○○  │臺中縣神岡鄉岸裡村中│若干（金額
│      │午七時五十分（起訴│          │山路四五號紀家火雞肉│無法辨識）
│      │書誤載為七時四十九│          │飯飲食店            │
│      │分）              │          │                    │
├───┼─────────┼─────┼──────────┼─────
│  四  │九十一年六月十一日│乙○○○  │臺中縣神岡鄉岸裡村中│若干（金額
│      │下午五時三十三分  │          │山路四五號紀家火雞肉│無法辨識）
│      │                  │          │飯飲食店            │
└───┴─────────┴─────┴──────────┴─────
附表二：
┌───┬─────────┬─────┬──────────┬─────
│編  號│時              間│行  為  人│地                點│侵占之財物
├───┼─────────┼─────┼──────────┼─────
│  一  │九十一年六月十日上│乙○○○  │臺中縣神岡鄉岸裡村中│若干（金額
│      │午十一時三十一分  │          │山路四五號紀家火雞肉│無法辨識）
│      │                  │          │飯飲食店            │
│      │                  │          │                    │
├───┼─────────┼─────┼──────────┼─────
│  二  │九十一年六月十日下│乙○○○  │臺中縣神岡鄉岸裡村中│若干（金額
│      │午一時三十分      │          │山路四五號紀家火雞肉│無法辨識）
│      │                  │          │飯飲食店            │
├───┼─────────┼─────┼──────────┼─────
│  三  │九十一年六月十日下│乙○○○  │臺中縣神岡鄉岸裡村中│若干（金額
│      │午五時零八分      │          │山路四五號紀家火雞肉│無法辨識）
│      │                  │          │飯飲食店            │
│      │                  │          │                    │
├───┼─────────┼─────┼──────────┼─────
│  四  │九十一年六月十一日│乙○○○  │臺中縣神岡鄉岸裡村中│若干（金額
│      │下午七時四十五分  │          │山路四五號紀家火雞肉│無法辨識）
│      │                  │          │飯飲食店            │
├───┼─────────┼─────┼──────────┼─────
│  五  │九十一年六月十一日│乙○○○  │臺中縣神岡鄉岸裡村中│若干（金額
│      │下午七時五十分    │          │山路四五號紀家火雞肉│無法辨識）
│      │                  │          │飯飲食店            │
└───┴─────────┴─────┴──────────┴─────


司法院資訊處製作；財團法人民間司法改革基金會備份。
